ACORDAO-COMPLETO-2366459

ACÓRDÃO 11858/2019 ATA 37/2019 - PRIMEIRA CÂMARA

VISTOS, relatados e discutidos estes autos que tratam de ato de concessão de aposentadoria de Paulo Oliveira, ex-servidor da Superintendência Estadual da Funasa no Estado do Amazonas; 
ACORDAM os Ministros do Tribunal de Contas da União, reunidos em Sessão da 1ª Câmara, com fundamento no art. 71, inciso III, da Constituição Federal, nos arts. 1º, inciso V, e 39, inciso II, da Lei 8.443/1992, no art. 260, § 1º, do RI/TCU e ante as razões expostas pelo Relator, em: 
9.1. considerar ilegal o ato de concessão de aposentadoria de Paulo Oliveira, recusando-lhe o registro; 
9.2. dispensar a devolução dos valores indevidamente recebidos até a data da ciência do presente acórdão, com base no Enunciado 106 da Súmula da Jurisprudência do TCU; 
9.3 .determinar à Superintendência Estadual da Funasa no Estado do Amazonas, que: 
9.3.1. no prazo de quinze dias, faça cessar os pagamentos decorrentes do ato impugnado por esta Corte de Contas, sob pena de responsabilidade solidária da autoridade administrativa omissa, nos termos do art. 262 do Regimento Interno/TCU;
9.3.2 no prazo de trinta dias, emita novo ato, livre da irregularidade apontada, e o submeta ao TCU pelo Sistema e-Pessoal, nos termos dos arts. 262, § 2º, do Regimento Interno desta Corte e 19, § 3º, da Instrução Normativa TCU 78/2018; 
9.3.3. comunique ao interessado o teor desta decisão, no prazo de quinze dias, alertando-o de que o efeito suspensivo proveniente da interposição de eventual recurso não o exime da devolução dos valores percebidos indevidamente após a respectiva notificação, caso o recurso não seja provido; 
9.3.4. no prazo de 30 (trinta) dias, contados da ciência desta decisão, envie a este Tribunal documentos comprobatórios de que o interessado tomou conhecimento desta deliberação.

Atos de concessão de aposentadoria.

Primeira Câmara

Superintendência Estadual da Funasa no Estado do Amazonas.

3. Interessados/Responsáveis:
3.1. Interessado: Paulo Oliveira (XXX.768.896-XX).

13.1. Ministros presentes: Benjamin Zymler (na Presidência) e Vital do Rêgo.
13.2. Ministros-Substitutos convocados: André Luís de Carvalho (Relator) e Weder de Oliveira.
13.3. Ministro-Substituto presente: Augusto Sherman Cavalcanti.

ANDRÉ DE CARVALHO

Adoto, como Relatório, o parecer da Sefip (peças 18/19) , com a anuência do Ministério Público (Peça 20) , nos seguintes termos:
“1.	Trata-se de ato de concessão de aposentadoria de Paulo Oliveira, ex-servidor da Superintendência Estadual da Funasa no Estado do Amazonas.
2.	O ato foi submetido, para fim de registro, à apreciação do Tribunal de Contas da União (TCU) , de acordo com o art. 71, inciso III, da Constituição Federal. O cadastramento e a disponibilização ao TCU ocorreram por intermédio do Sistema de Apreciação e Registro de Atos de Admissão e Concessões, na forma dos arts. 2º, caput e incisos I a VI, e 4º, caput, da Instrução Normativa - TCU 78/2018.
HISTÓRICO
3.	Esta Secretaria diligenciou a Superintendência Estadual da Funasa no Estado do Amazonas, por meio do ofício SEFIP-D/3685, de 23/7/2012, solicitando cópia do mapa de tempo de serviço e das respectivas certidões dos tempos averbados pelo servidor Paulo Oliveira, incluindo os tempos fictos e as respectivas justificativas (se fosse o caso) , bem como cópia do processo administrativo de concessão de aposentadoria ao interessado (peça 2) .
4.	Em resposta, a unidade jurisdicionada encaminhou a documentação anexada à peça 3. 
5.	Esta Secretaria realizou, por meio do ofício 5186/2018-TCU/Sefip, de 12/11/2018, a oitiva do Sr. Paulo Oliveira, para que se manifestasse sobre a seguinte irregularidade (peça 6) :
Inconsistência: O servidor aposentou-se por invalidez, com proventos proporcionais a 20/35 avos, uma vez que não é portador de doença especificada no §1º, do artigo 186, da Lei 8.112/1990, sendo o fundamento legal da aposentadoria a Emenda Constitucional 70/2012. No entanto, os proventos estão sendo pagos pelo valor integral (contracheque outubro/2018) , embora a aposentadoria seja com proventos proporcionais, o que contraria a Súmula TCU 266, que dispõe que as únicas parcelas que integram os proventos e que são isentas de proporcionalização, no caso de aposentadoria proporcional, são a Gratificação Adicional por Tempo de Serviço, a Vantagem Pessoal dos "Quintos" e a vantagem consignada no art. 193 da Lei nº 8.112/1990.
6.	A oitiva foi encaminhada para o endereço registrado pelo interessado junto à Receita Federal (peça 15) . No entanto, o primeiro ofício de oitiva retornou, constando como motivo a mudança do ex-servidor (peças 7 e 8) . Esta Secretaria, por meio do ofício 0083/2019-TCU/Sefip, de 8/1/2019, reiterou a oitiva, no entanto, também não obteve sucesso na entrega do ofício (peças 9, 10 e 11) .
7.	Em consequência, realizou-se a oitiva do interessado por meio do Edital 10/2019-TCU/SEFIP, de 5 de abril de 2019, publicado no Diário Oficial da União, seção 3, de 10/4/2019 (peças 12 e 13) . Embora citado por Edital, o interessado não se manifestou nos autos. 
EXAME TÉCNICO
8.	O Sr. Paulo Oliveira aposentou-se, no cargo de auxiliar de enfermagem, em 8/3/2008, por invalidez, com proventos proporcionais a 20/35 avos, com base no artigo 40, §1º, inciso I, da Constituição Federal/1988 combinado com a Emenda Constitucional 41/2003 (peça 3, p. 38 e 40) .
9.	Consta nos autos o Laudo Médico emitido por Junta Médica Oficial atestando a incapacidade permanente do ex-servidor. No Laudo Médico registrou-se que não se tratava de doença prevista no §1º, do artigo 186, da Lei 8.112/1990 e nem de doença decorrente de acidente de trabalho ou doença profissional (peça 3, p. 4 e 9-10) .
10.	Com base no mapa de tempo de serviço, verifica-se que, na data da aposentadoria, o servidor possuía 20 anos, 8 meses e 11 dias de tempo total para a aposentadoria (peça 3, p. 14 e 44) , fazendo, portanto, jus a proventos proporcionais a 20/35 avos, uma vez que a aposentadoria por invalidez não era com base em doença especificada em lei.
11.	Os proventos foram inicialmente calculados pela média das remunerações (peça 3, p. 21-38) . Posteriormente, o fundamento legal da aposentadoria passou a ser com base na Emenda Constitucional 70/2012, já que o servidor atendia aos requisitos (peça 4, p. 2) . Desta forma, os proventos passaram a ser calculados com base na remuneração do cargo efetivo. 
12.	Como o servidor não é portador de doença especificada no §1º, do artigo 186, da Lei 8.112/1990, a aposentadoria por invalidez é com proventos proporcionais a 20/35 avos, no entanto, os proventos estão sendo pagos pelo valor integral (peças 4, 5 e 14) .
13.	Diante do exposto, está ilegal o ato deste processo. 
CONCLUSÃO
14.	Em razão do exposto e tendo em vista as análises realizadas no ato de concessão de aposentadoria de Paulo Oliveira, esta Unidade Técnica considera que o ato em tela está ilegal, em razão do pagamento dos proventos pelo valor integral, quando deveriam ser na proporção de 20/35 avos, uma vez que a invalidez não decorre de doença especificada no §1º, do artigo 186, da Lei 8.112/1990 e nem de acidente de trabalho ou doença profissional. 
PROPOSTA DE ENCAMINHAMENTO
15.	Ante o exposto, conforme o preceituado no artigo 71, inciso III, da Constituição Federal de 1.988; c/c os artigos. 1º, inciso V, e 39, inciso II, da Lei nº 8.443/1992, c/c os artigos 1º, inciso VIII, 260, §§ 1º e 4º, do Regimento Interno/TCU, e tomando por base as informações prestadas pelo órgão de controle interno e as verificações feitas pela unidade técnica, na forma prevista no artigo 260, caput, do referido Regimento, propõe-se: 
a) considerar ilegal e negar o registro do ato de concessão de aposentadoria Paulo Oliveira (CPF XXX.768.896-XX) ;
b) dispensar o ressarcimento das quantias indevidamente recebidas de boa-fé, nos termos da Súmula TCU n. 106;
c) determinar à Superintendência Estadual da Funasa no Estado do Amazonas que adote medidas para:
            	    c.1) no prazo de quinze dias, fazer cessar os pagamentos decorrentes do ato impugnado por esta Corte de Contas, sob pena de responsabilidade solidária da autoridade administrativa omissa, nos termos do art. 262 do Regimento Interno/TCU;
	   c.2) no prazo de trinta dias, emita novo ato, livre da irregularidade apontada, e o submeta ao TCU pelo Sistema e-Pessoal, nos termos dos arts. 262, § 2º, do Regimento Interno desta Corte e 19, § 3º, da Instrução Normativa TCU 78/2018;
   c.3) dar ciência, no prazo de 15 (quinze) dias, do inteiro teor desta deliberação ao interessado, alertando-o de que o efeito suspensivo proveniente da interposição de eventuais recursos junto ao TCU não o exime da devolução dos valores percebidos indevidamente após a respectiva notificação, caso esses não sejam providos; e
                      c.4) encaminhar ao Tribunal, no prazo de 30 (trinta) dias contados da ciência da decisão, documento apto a comprovar que o interessado tomou conhecimento do acórdão”.
É o relatório.

não há

Procurador Sergio Ricardo Costa Caribé.

APOSENTADORIA. INVALIDEZ PERMANENTE. EMENDA CONSTITUCIONAL 70/2012. INTEGRALIDADE DA BASE DE CÁLCULO. INTEGRALIDADE DOS PROVENTOS. DISTINÇÃO. ILEGALIDADE.

APOSENTADORIA (APOS)

Secretaria de Fiscalização de Pessoal (SEFIP).

Atuo no presente processo por força da Portaria TCU n.º 336, de 10/10/2019, em virtude do afastamento do Ministro Walton Alencar Rodrigues, por motivo de viagem em missão oficial.
Em exame o ato de concessão de aposentadoria de Paulo Oliveira, ex-servidor da Superintendência Estadual da Funasa no Estado do Amazonas.
Propõe a Unidade Técnica, com o apoio do Ministério Público, a ilegalidade do ato em razão do pagamento dos proventos pelo valor integral, quando deveriam ser na proporção de 20/35 avos, uma vez que a invalidez não decorre de doença especificada no §1º, do artigo 186, da Lei 8.112/1990 e nem de acidente de trabalho ou doença profissional.
Verifico assistir razão aos pareceres.
A Constituição Federal estabeleceu, como regra geral para a aposentadoria por invalidez, a percepção de proventos proporcionais ao tempo de contribuição, exceto para os casos de “decorrente de acidente em serviço, moléstia profissional ou doença grave, contagiosa ou incurável, na forma da lei”.
Até a edição da EC 41/2003, os servidores aposentados por invalidez tinham seus proventos calculados com base na remuneração do cargo em que se aposentavam, tanto nos casos de aposentadoria integral como nos casos de proventos proporcionais.
A Emenda Constitucional 41/2003 trouxe nova regra para a base de cálculo dos proventos que passaram a ser calculados com base nos salários de contribuição (art. 40, §§ 3º e 17) , não mais na remuneração do último cargo ocupado.
A EC 70/2012 nada mais fez que retornar à base de cálculo anterior dos proventos de aposentadoria por invalidez, qual seja, a remuneração do cargo efetivo em que se der a inatividade, apenas para os servidores que ingressaram no serviço público até a publicação da EC 41/2003.
A EC 70/2012 adicionou o art. 6-A à EC 41/2003 que passou a conter a seguinte disposição:
“Art. 6º-A. O servidor da União, dos Estados, do Distrito Federal e dos Municípios, incluídas suas autarquias e fundações, que tenha ingressado no serviço público até a data de publicação desta Emenda Constitucional e que tenha se aposentado ou venha a se aposentar por invalidez permanente, com fundamento no inciso I do § 1º do art. 40 da Constituição Federal, tem direito a proventos de aposentadoria calculados com base na remuneração do cargo efetivo em que se der a aposentadoria, na forma da lei, não sendo aplicáveis as disposições constantes dos §§ 3º, 8º e 17 do art. 40 da Constituição Federal.”
Esse novel artigo nenhuma modificação trouxe ao art. 40, §1º, inciso I, da Constituição Federal, tendo sido mantida a regra geral da aposentadoria por invalidez proporcional ao tempo de contribuição, exceto as situações que o próprio artigo ressalvou:
“I - por invalidez permanente, sendo os proventos proporcionais ao tempo de contribuição, exceto se decorrente de acidente em serviço, moléstia profissional ou doença grave, contagiosa ou incurável, na forma da lei”.
Os proventos de aposentadoria por invalidez somente podem ser concedidos de forma integral nos casos de acidente em serviço, moléstia profissional ou doença grave, contagiosa ou incurável, na forma da lei.
A EC 70/2012 não estendeu para todos os servidores aposentados por invalidez a integralidade de proventos, tão somente assegurou que os proventos de todos (proporcionais ou integrais) fossem calculados com base na remuneração do cargo efetivo em que se deu a aposentadoria. 
Nos casos previstos na EC 70/2012 os proventos deixam de ser apurados com base nos salários de contribuição e voltam a ser calculados com base na remuneração do cargo efetivo. Os que se aposentaram por invalidez após a EC 41/2003 com proventos proporcionais ao tempo de contribuição continuam a perceber aposentadoria proporcional ao tempo de contribuição após a EC 70/2012, mas a proporcionalidade deixa de ser aplicada sobre a médias dos salários de contribuição e passa a ser aplicada sobre a última remuneração do cargo em que se deu a inativação.
O STF, por ocasião da apreciação do RE 924456/RJ acolheu o entendimento de que o aposentado por invalidez permanente entre o início da vigência da EC 41/2003 e a publicação da EC 70/2012 somente faz jus à integralidade e à paridade se a aposentadoria for em decorrência de acidente em serviço ou de moléstia profissional ou doença grave, contagiosa ou incurável que estejam previstas em lei. Na ocasião, constou da ementa que a EC 70/2012 alterou tão somente a base de cálculo dos proventos de inatividade:
CONSTITUCIONAL. APOSENTADORIA POR INVALIDEZ DECORRENTE DE DOENÇA GRAVE ESPECIFICADA EM LEI. CF, ART. 40, § 1º, I. INTEGRALIDADE DOS PROVENTOS. CÁLCULO NA FORMA DO ART. 1º DA LEI 10.887/2004. EMENDA CONSTITUCIONAL 70/2012. CORRESPONDÊNCIA DOS PROVENTOS À REMUNERAÇÃO DO CARGO. EFEITOS FINANCEIROS PROSPECTIVOS. 1. Os proventos de aposentadoria por invalidez decorrente de doença grave ou acidente de trabalho (art. 40, § 1º, I, da Constituição Federal) correspondiam à integralidade da remuneração percebida pelo servidor no momento da aposentação, até o advento da EC 41/2003, a partir de quando o conceito de proventos integrais deixou de ter correspondência com a remuneração recebida em atividade e foi definida pela Lei 10.887/2004 como a média aritmética de 80% da melhores contribuições revertidas pelo servidor ao regime previdenciário. 2. A Emenda Constitucional 70/2012 inovou no tratamento da matéria ao introduzir o art. 6º-A no texto da Emenda Constitucional 41/2003. A regra de transição pela qual os servidores que ingressaram no serviço público até a data de promulgação da EC 41/2003 terão direito ao cálculo de suas aposentadorias com base na remuneração do cargo efetivo foi ampliada para alcançar os benefícios de aposentadoria concedidos a esses servidores com fundamento no art. 40, § 1º, I, CF, hipótese que, até então, submetia-se ao disposto nos §§ 3º, 8º e 17 do art. 40 da CF. 3. Por expressa disposição do art. 2º da EC 70/2012, os efeitos financeiros dessa metodologia de cálculo somente devem ocorrer a partir da data de promulgação dessa Emenda, sob pena, inclusive, de violação ao art. 195, § 5º, CF, que exige indicação da fonte de custeio para a majoração de benefício previdenciário. 4. Recurso provido, com afirmação de tese de repercussão geral: “Os efeitos financeiros das revisões de aposentadoria concedidas com base no art. 6º-A da Emenda Constitucional 41/2003, introduzido pela Emenda Constitucional 70/2012, somente se produzirão a partir da data de sua promulgação (30/2/2012) . (RE 924456/RJ, Relator p/ Acórdão  Ministro ALEXANDRE DE MORAES, DJe 203, de 06-09-2017) .
No caso em exame, o servidor não faz jus a proventos integrais, uma vez que a invalidez não decorre de acidente de trabalho, moléstia profissional nem de doença especificada em lei, razão pela qual deveria ter-se aposentado com proventos na proporção de 20/35 avos.
Ante o exposto, voto por que o Tribunal adote o Acórdão que ora submeto à apreciação deste Colegiado.
TCU, Sala das Sessões Ministro Luciano Brandão Alves de Souza, em 15 de outubro de 2019.
ANDRÉ LUÍS DE CARVALHO
Relator